<<<<<<< HEAD
---
title: "Tugas Pertemuan 2 MPDW"
author: "Anis Sulistiyowati - G1401211084"
date: "2023-09-10"
output: html_document
---

# *Packages*

```{r}
library(dplyr)
library(TTR)
library(forecast)
library(lmtest) #uji formal pendeteksian autokorelasi
library(orcutt) #membuat model regresi Cochrane-Orcutt
library(HoRM) #membuat model regresi Hildreth-Lu
```

# Input Data

Sumber data : <https://www.kaggle.com/datasets/jarredpriester/california-wine-production-19802020> Data yang digunakan merupakan data Produksi Anggur California 1980-2020 khususnya di Kota Alameda

```{r}
library(rio)
data <- import("https://raw.githubusercontent.com/Anissls333/mpdw/main/data/data2.csv")
View(data)
```

# Penyiapan data

```{r}
#Membuat peubah periode
Periode = seq(from = 1, to = 41, by = 1)

#Menggabungkan semua peubah ke dalam satu data frame
df = data.frame(Periode, data)
df
```

# Eksplorasi Data

```{r}
#Matriks korelasi antar peubah
library(tidyverse)
df %>%
  as_tibble() %>%
  select(-Periode) %>%
  cor() %>%
  ggcorrplot::ggcorrplot(type = "upper", lab = TRUE, lab_size = 3) +
  theme_light() +
  labs(title = "Hubungan Antar Peubah",
       subtitle = "Peubah respon : Production.",
       x = NULL, y = NULL)
```

Dari eksplorasi menggunakan plot di atas, terlihat bahwa peubah `Value.Dollars.`, `HarvestedAcres`, dan `Yield.Unit.Acres.` memiliki nilai korelasi yang tinggi terhadap `Production`. Peubah-peubah tersebut yang akan digunakan sebagai peubah penjelas dalam tahapan analisis berikutnya.Peubah responnya adalah `Production`

# Pembentukan Penduga Model Regresi

```{r}
model_wine = lm(Production~Value.Dollars.+Yield.Unit.Acre., data=df)
summary(model_wine)
```

Model yang dihasilkan adalah $$Production=-(4.254e+02)+(3.932e-04)Value.Dollars.+(1.384e+03) Yield.Unit.Acre.$$ Dari hasil ringkasan model diperoleh beberapa informas: 1. Uji F $p-value = (2.2e-16) < \alpha= 5% (Tolak H_0)$ Artinya: Minimal terdapat satu peubah penjelas yang berpengaruh signifikan terhadap `Production` pada taraf 5%.

2.  Uji t Hasil uji-t parsial parameter regresi koefisien regresi `Value.Dollars.dan Yield.Unit.Acre.` juga menunjukkan hal yang sama, yaitu memiliki *p-value* \< $\alpha$ (5%) sehingga nyata dalam taraf 10%.

3.  $R^2=0.9555$ Artinya, sebesar 95.55% keragaman nilai Production dapat dijelaskan oleh model yang telah dibentuk. Hasil ini menunjukkan hasil yang bagus, seolah mendapatkan hasil terbaik.

Tetapi, tetap memerlukan pengujian asumsi.

# Pengujian Asumsi

## 1. Uji Multikolinearitas

```{r}
car::vif(model_wine)
```

`Nilai VIF` pada kedua peubah penjelas \< 10. Sehingga tidak terjadi multikolinearitas pada kedua peubah penjelas tersebut.

## 2. Sisaan menyebar normal

```{r}
plot(model_wine, 2);
```

Dari QQ-Plot tersebut terlihat bahwa titik-titiknya cenderung mengikuti garis kenormalan. Sehingga dapat disimpulkan bahwa sisaan menyebar normal.

## 3. Nilai harapan sisaan sama dengan nol

$H_0 : E[\varepsilon]=0$ 
$H_1 : E[\varepsilon]\ne0$

```{r}
# Uji t
t.test(resid(model_wine), mu = 0,)
```

$p-value=1 > 0.1$ (tak tolak $H_0$), artinya nilai harapan sisaan sama dengan nol

## 4. Ragam sisaan homogen

$H_0: Var[\varepsilon]=\sigma^2I$ 
$H_1: Var[\varepsilon]\ne \sigma^2I$

```{r}
# Uji Breusch-Pagan
lmtest::bptest(model_wine)
```

$p-value=0.01565 < 0.1$ (tidak tolak $H_0$), artinya ragam sisaan tidak homogen

Namun, tidak akan dilakukan penanganan untuk keadaan tak standar ini, karena hanya berfokus pada penanganan autokorelasi.

## 5. Deteksi autokorelasi (tidak terjadi autokorelasi)

$H_0 : Cov[\varepsilon_i,\varepsilon_j]=0$ (tidak terjadi autokorelasi pada sisaan) 
$H_0 : Cov[\varepsilon_i,\varepsilon_j]\neq0$ (terjadi autokorelasi pada sisaan)

```{r}
# Uji Durbin Watson
library(lmtest)
dwtest(model_wine)

#ACF dan PACF identifikasi autokorelasi
sisaan = model_wine$residuals
par(mfrow = c(1,2))
acf(sisaan)
pacf(sisaan)

```

$p-value=0.02169 < 0.1$ (tolak $H_0$), artinya terjadi autkorelasi pada sisaan pada taraf `5%`

Perlu penanganan keadaan tak standar karena terjadi autokorelasi.

## Penanganan Keadaan Tak Standar

### Penanganan Autokorelasi

#### 1. Metode Cochrane-Orcutt

Penanganan metode Cochrane-Orcutt dapat dilakukan dengan bantuan packages Orcutt pada aplikasi `R` maupun secara manual.

```{r}
library(orcutt)
model_co <-cochrane.orcutt(model_wine)
model_co

dwtest(model_co)
```

Model regresi setelah dilakukan penanganan
$$Production = -462.163061 + 0.000403 Value.Dollars. + 1365.054164 Yield.Unit.Acre.$$ 
Nilai DW dan *p-value* meningkat menjadi $1.9149$ dan $0.3463$. Nilai DW sudah berada pada rentang DU \< DW \< 4-DU (DU = $1.60307$) dan nilai *p-value* \> 0.05, artinya belum cukup bukti untuk menyatakan bahwa sisaan terdapat autokorelasi pada taraf nyata 5%. Untuk nilai $ρ ̂$ optimum yang digunakan adalah $0.27034$.

```{r}
#Rho optimum
rho <- model_co$rho
rho
```

### Transformasi secara manual

```{r}
#Transformasi Manual
Production.trans <- df$Production[-1]-df$Production[-41]*rho
Yield.trans <- df$Yield.Unit.Acre.[-1]-df$Yield.Unit.Acre.[-41]*rho
Value.trans <- df$Value.Dollars.[-1]-df$Value.Dollars.[-41]*rho
model_comanual<- lm(Production.trans~Value.trans+Yield.trans)
summary(model_comanual)
```

Hasil model transformasi bukan merupakan model sesungguhnya. Koefisien regresi masih perlu dicari kembali mengikuti $β_0^*=β_0+ρ ̂β_0$ dan $β_1^*=β_1$.

```{r}
#Mencari Penduga Koefisien Regresi setelah Transformasi ke Persamaan Awal
b0bintang <- model_comanual$coefficients[-c(2,3)]
b0 <- b0bintang/(1-rho)
b1 <- model_comanual$coefficients[-c(1,3)]
b2 <- model_comanual$coefficients[-c(1,2)]
b0
b1
b2
```

Hasil perhitungan koefisien regresi tersebut menghasilkan hasil yang sama dengan model yang dihasilkan menggunakan *packages*.
```{r}
#Model yang dihasilkan menggunakan packages
model_co
```

#### 2. Metode Hildreth-Lu

Penanganan kedua adalah menggunakan metode Hildreth-Lu. Metode ini akan mencari nilai SSE terkecil dan dapat dicari secara manual maupun menggunakan packages. Jika menggunakan packages, gunakan `library` *packages* `HORM`.

```{r}
#Penanganan Autokorelasi Hildreth lu
# Hildreth-Lu
hildreth.lu.func<- function(r, model){
  x1 <- model.matrix(model)[,2]
  x2 <- model.matrix(model)[,3]

  
  y <- model.response(model.frame(model))
  n <- length(y)
  t <- 2:n
  y <- y[t]-r*y[t-1]
  x1 <- x1[t]-r*x1[t-1]
  x2 <- x2[t]-r*x2[t-1]

  
  
  return(lm(y~x1+x2))
}
#Mencari rho yang meminimumkan SSE
r <- c(seq(0.1,0.9, by= 0.1))
tab <- data.frame("rho" = r, "SSE" = sapply(r, function(i){deviance(hildreth.lu.func(i, model_wine))}))
round(tab, 4)
```

Pertama akan dicari di mana kira-kira $ρ$ yang menghasilkan SSE minimum. Pada hasil di atas terlihat $ρ$ minimum ketika 0.3. Namun, hasil tersebut masih kurang teliti sehingga akan dicari kembali $ρ$ yang lebih optimum dengan ketelitian yang lebih tinggi. Jika sebelumnya jarak antar $ρ$ yang dicari adalah 0.1, kali ini jarak antar $ρ$ adalah 0.001 dan dilakukan pada selang 0.4 sampai dengan 0.5

```{r}
#Rho optimal di sekitar 0.4
rOpt <- seq(0.4,0.5, by= 0.001)
tabOpt <- data.frame("rho" = rOpt, "SSE" = sapply(rOpt, function(i){deviance(hildreth.lu.func(i, model_wine))}))
head(tabOpt[order(tabOpt$SSE),])
```
```{r}
#Grafik SSE optimum
par(mfrow = c(1,1))
plot(tab$SSE ~ tab$rho , type = "l", xlab = "Rho", ylab = "SSE")
abline(v = tabOpt[tabOpt$SSE==min(tabOpt$SSE),"rho"], lty = 2, col="red",lwd=2)
text(x=0.400, y=24945801, labels = "rho=0.400", cex = 0.8)
```

Perhitungan yang dilakukan aplikasi `R` menunjukkan bahwa nilai $ρ$ optimum, yaitu saat SSE terkecil terdapat pada nilai $ρ=0.400$. Hal tersebut juga ditunjukkan pada plot. Selanjutnya, model dapat didapatkan dengan mengevaluasi nilai $ρ$ ke dalam fungsi `hildreth.lu.func`, serta dilanjutkan dengan pengujian autokorelasi dengan uji Durbin-Watson. Namun, setelah pengecekan tersebut tidak lupa koefisien regresi tersebut digunakan untuk transformasi balik. Persamaan hasil transformasi itulah yang menjadi persamaan sesungguhnya.

```{r}
#Model terbaik
modelHL <- hildreth.lu.func(0.400, model_wine)
summary(modelHL)

#Transformasi Balik
cat("y = ", coef(modelHL)[1]/(1-0.400), "+", coef(modelHL)[2],"x", sep = "")
```

Setelah dilakukan tranformasi balik, didapatkan model dengan metode Hildreth-Lu sebagai berikut. $$y_i=(-3.016e+02) +  (4.120e-04) x1_i + (1.350e+03) x2_i$$

```{r}
#Deteksi autokorelasi
dwtest(modelHL)
```

Hasil uji Durbin-Watson juga menunjukkan bawah nilai DW sebesar $2.1207$ berada pada selang daerah tidak ada autokorelasi, yaitu pada rentang DU \< DW \< 4-DU (DU = $1.60307$). Hal tersebut juga didukung oleh *p-value* sebesar $0.6186$, di mana *p-value* \> $\alpha$=5%. Artinya tak tolak $H_0$ atau belum cukup bukti menyatakan bahwa ada autokorelasi dalam data nilai `Production` dengan metode Hildreth-Lu pada taraf nyata 5%.

Terakhir, akan dibandingkan nilai SSE dari ketiga metode (metode awal, metode Cochrane-Orcutt, dan Hildreth-Lu).

```{r}
#Perbandingan
sseModelawal <- anova(model_wine)$`Sum Sq`[-c(1,2)]
ssemodel_co <- anova(model_comanual)$`Sum Sq`[-c(1,2)]
sseModelHL <- anova(modelHL)$`Sum Sq`[-c(1,2)]
mseModelawal <- sseModelawal/length(df$Production)
msemodel_co <- ssemodel_co/length(df$Production)
mseModelHL <- sseModelHL/length(df$Production)
akurasi <- matrix(c(sseModelawal,ssemodel_co,sseModelHL,
                    mseModelawal,msemodel_co,mseModelHL),nrow=2,ncol=3,byrow = T)
colnames(akurasi) <- c("Model_Awal", "Model_Cochrane-Orcutt", "Model_Hildreth-Lu")
row.names(akurasi) <- c("SSE","MSE")
akurasi
```

Hasil penanganan autokorelasi dengan metode Cochrane-Orcutt dan Hildreth-Lu imemiliki nilai `SSE` sebesar $24581149.5$ dan $ 24945801.3$. Lebih rendah jika dibandingkan dengan SSE awal, yaitu sebesar \$26334669 \$. Hal ini menunjukkan bahwa model setelah penanganan lebih baik dibandingkan model awal ketika autokorelasi masih terjadi.
=======

>>>>>>> b7b01e1b1880c6bba6ca00b727409214f290f889
